台灣高等法院高雄分院民事判決
　　　上　訴　人　乙○○
　　　上　訴　人　丙○○
　　　被　上訴人　甲○○
右當事人間請求所有權移轉登記等事件，兩造對於中華民國九十二年四月二十二日臺
灣屏東地方法院九十一年度訴字第七二六號第一審判決各自提起上訴，本院於九十二
年十二月二十四日辯論終結，判決如左：
    主    文
兩造上訴均駁回。
第二審訴訟費用由上訴人兩造各自負擔。
    事實及理由
一、乙○○起訴主張：伊與丙○○原為夫妻關係，坐落屏東市○○段一三之三二號土
    地所有權全部及其上門牌屏東市○○路九五四巷三三弄四二號建物（兩造合意其
    起訴時之價值為新台幣二百萬元，下稱系爭不動產）係伊婚前於民國七十四年十
    一月間出資購買，惟丙○○未經伊同意，擅自將系爭不動產登記在自己名下。八
    十三年五月一日丙○○書立切結書表示儘快將系爭不動產移轉登記與伊，惟迄今
    仍未辦理移轉登記，為此主張依該切結書請求丙○○將系爭不動產移轉登記為乙
    ○○名義等。原審為乙○○敗訴判決，乙○○上訴請求廢棄原判決伊敗訴部分，
    並判命丙○○將系爭不動產移轉登記與乙○○。
　　被上訴人甲○○起訴主張：丙○○於民國八十二年間以新台幣（下同）三百四十
    萬元向富展建設股份有限公司購買坐落屏東市○○街十六巷十二號五樓之三房屋
    ，而向伊借款一百二十萬元支付一部分房屋買賣價金，未約定清償期。伊曾於八
    十三年五月一日請求丙○○返還前開借款，經丙○○於當日書立切結書表示將儘
    速返還，惟迄未返還，爰依消費借貸法律關係，請求給付上開金額及法定利息。
    原審為甲○○勝訴判決，並依聲請為附條件之假執行宣告。甲○○於本院為駁回
    上訴之聲明。
二、丙○○則以：(一)系爭切結書係因乙○○於八十三年五月一日持刀脅迫，由乙○○
    口述使伊筆記，非伊自願簽立，且與事實不符；伊不同意給付甲○○一百二十萬
    元及將系爭不動產移轉登記與乙○○；(二)民富街房屋買賣價金三百四十萬元，其
    資金來源包括伊在郵局之優惠存款一百萬元，以系爭不動產向台灣銀行抵押借款
    一百二十萬元，向華南銀行貸款六十萬元，及向母親借得六十萬元會款，並未向
    甲○○借用一百二十萬元等語，資為抗辯。而於本院就乙○○上訴部分，聲明駁
    回上訴；就其敗訴部分，聲明廢棄原判決不利部分，駁回甲○○在原審之訴及假
    執行之聲請。
三、乙○○及甲○○提出丙○○於八十三年五月一日簽立之「悔過切結書」（原審卷
    二十二頁），據其上記載：「立悔過切結書人丙○○．．．向其父甲○○調現款
    一百二十萬元．．．並還清向台銀所貸之款和向公公甲○○所借之款，．．．，
    並將廣東路九五四巷三三弄四二號房屋土地乙棟（戶）變更過戶為丈夫乙○○所
    有．．．」等語，主張丙○○承諾要將系爭不動產過戶予乙○○，且承認曾向甲
    ○○借款一百二十萬元，願意清償等情。丙○○固不否認該切結書形式上之真正
    ，惟辯稱係遭乙○○持刀脅迫始簽立，其內容非伊真意等語。經查：
　(一)據乙○○及丙○○之女古坤樺就系爭切結書證稱：大概是在我國小的時候，在廣
    東路的家看過我媽媽寫該切結書；那一天我跟弟弟剛好要出門買東西，不知道為
    什麼爸爸生氣了，就叫我媽媽寫這份切結書。當時我爸爸很生氣，就唸給我媽媽
    寫；我媽媽是被逼的，因為我爸爸拿著水果刀架在我媽媽的脖子上，所以我媽媽
    就寫了這份東西，我媽媽的字本來寫的很漂亮，如果不是被逼，字不會這樣難看
    。那天我本來要跟我弟弟出門去買東西，但是我爸爸把門關上，不讓我跟弟弟出
    門，他就很生氣，他就開始罵媽媽，之後就進去廚房拿水果刀，把刀子架在媽媽
    脖子上，唸給媽媽寫等語，且訊問時，證人情緒激動，當庭哭泣，久久無法言語
    ，經記明筆錄（見審卷第一百六十五頁至一百六十六頁）。參以該切結書第二點
    記載略為：丙○○背著丈夫乙○○購買民富街房屋，且以系爭廣東路房地所有權
    狀向台灣銀行抵押借款一百二十萬元，騙丈夫做保人等語。惟據乙○○稱：八十
    二年買第二棟房屋（即民富街房屋），因為錢不夠，拿原來的房子（即系爭不動
    產）向銀行抵押貸款，伊才當債務人（本院卷四十八頁），及丙○○購買民富街
    房屋，向台灣銀行貸款一百二十萬元，係由其與乙○○為連帶借用人，並以系爭
    不動產設定抵押，有該借據及他項權利證明書可稽（本院卷六十一至六十三頁）
    ，顯然乙○○並非不知情或不同意丙○○購買民富街房屋，而丙○○竟在切結書
    上為相反之記載，足認非基於其真意而為。是堪認證人古坤樺之證詞屬實。
　(二)按因侵權行為對於被害人取得債權者，被害人對該債權之廢止請求權，雖因時效
    而消滅，仍得拒絕履行，民法第一百九十八條定有明文。乙○○持刀脅迫取得丙
    ○○承諾移轉系爭不動產所有權，乃因不法侵害丙○○之自由取得之債權，丙○
    ○拒絕履行，核與前開規定相符。是乙○○主張依系爭切結書所載內容，請求丙
    ○○履行契約，即移轉系爭不動產所有權，為無理由，不應准許。
　(三)系爭切結書固記載丙○○向甲○○借款一百二十萬元，其既係遭脅迫所為，自不
    得據為丙○○借款之有利證據。惟據甲○○主張：丙○○因購買民富街房屋，於
    八十二年間向伊借一百二十萬元，伊自高雄縣美濃鎮農會存款帳戶提領九十萬元
    ，並向友人黃永祥借用三十萬元等語，經提出其存摺為憑（原審卷第一００至一
    ０一頁），及證人黃永祥稱：我曾經在十年前左右，有借過錢給甲○○，因為甲
    ○○說他的兒子要買房子，錢不夠，所以我借給他三十萬元，那三十萬元是我將
    定期存款解約借給他的（原審卷第一百七十四頁），前開提領現金及借款時間，
    與丙○○購買民富街房屋時間大致相符，復經證人古坤樺稱：我媽媽有告訴我，
    她確實有向爺爺（甲○○）借錢要買民富街的房子，可是借多少錢我不知道（見
    原審卷第一百六十六頁）。而甲○○稱：伊不只乙○○一個兒子，不可能只拿錢
    給他一人買房子，尚與常情無違，且民富街房屋是丙○○之第二棟房屋，不足額
    還需甲○○向第三人借款，甲○○自不可能向他人借款而為贈與，是其稱是借款
    予丙○○，核足採信。而丙○○雖辯稱：民富街房屋價金三百四十萬元，一百萬
    元係伊之郵局優惠存款，一百二十萬元係向台灣銀行借用，六十萬元係向華南銀
    行借用，其餘六十萬元係向母親借用之會款云云，惟其並未能提出郵局優惠存款
    一百萬元之證明，其提出之帳本（原審卷第二０二至二０三頁），固記載「尚屏
    支借六十五萬元」，然該記載之方式，並非按日期先後連續記載，且記載在頁首
    ，又未自成一行，顯係另外添加之記載，尚不足以證明借款之事實。另依丙○○
    提出之郵局往來資料顯示，其在八十三年一月十二日提領六萬元、二月三日提領
    十五萬元、三月二日提領十九萬元，均係因購買民富街房屋所動用之大筆款項，
    為丙○○陳明（原審卷第一七六、一七九頁），如以此提領之款項總額四十萬元
    ，加計兩造不爭執之台灣銀行貸款一百二十萬元、華南銀行貸款六十萬元，總計
    二百二十萬元，則丙○○購買民富街房屋，得以證明之資金僅有二百二十萬元，
    與房屋總價三百四十萬元尚有一百二十萬元之差額。足認丙○○所稱優惠存款一
    百萬元及向母親借款六十萬元，非但不能證明，其總額與差額一百二十萬元亦有
    出入，其所辯即難採信。從而，甲○○主張丙○○向其借款一百二十萬元購買民
    富街房屋，核屬有據。
四、綜上所述，乙○○以系爭切結書為據，請求丙○○移轉系爭不動產所有權，為無
    理由，不應准許；甲○○依消費借貸之法律關係，請求丙○○返還借款一百二十
    萬元及自九十一年十一月八日（起訴狀送達翌日）起之法定遲延利息，核有理由
    ，應予准許。原審判決駁回乙○○之訴，並判命丙○○給付上開金額，經核並無
    違誤。兩造各就其敗訴部分上訴，指摘原判決不當，求予廢棄改判，為無理由，
    應駁回其上訴。上訴人丙○○敗訴部分，其聲請以供擔保為條件之免為假執行宣
    告，惟該部分金額未達法定上訴第三審一百五十萬元之金額，依法不得上訴，於
    本院判決後即已確定，得據為執行名義，而無宣告假執行或免為假執行之必要，
    附此敘明。
據上論結，本件兩造之上訴，均為無理由，依民事訴訟法第四百四十九條第一項、第
七十八條，判決如主文。
中　　　華　　　民　　　國　　九十三　　年　　　一　　　月　　　七　　　日
                                      臺灣高等法院高雄分院民事第六庭
~B1審判長法官　許明進
~B2　　　法官　張明振
~B3　　　法官　謝肅珍
正本係照原本作成。
甲○○、丙○○均不得上訴。
乙○○如對本判決上訴，須於判決送達後二十日內向本院提出上訴狀，其未表明上訴理由
者，應於上訴後二十日內向本院提出上訴理由書（均須按他造當事人之人數附繕本）。上
訴時應提出委任律師或具有律師資格之人之委任狀，並依附註條文規定辦理。
附註：民事訴訟法第四百六十六條之一：對於第二審判決上訴，上訴人應委任律師為訴訟
代理人，但上訴人或其法定代理人具有律師資格者，不在此限。
上訴人之配偶、三親等內之血親、二親等內之姻親，或上訴人為法人、中央或地方機關時
，其所屬專任人員具有律師資格並經法院認適當者，亦得為第三審訴訟代理人。
第一項但書及第二項情形，應於提起上訴或委任時釋明之。
~B法院書記官　邱麗莉
中　　　華　　　民　　　國　　九十三　　年　　　一　　　月　　　八　　　日
